臺灣臺北地方法院民事判決　九十一年訴字第七一四號
　　原　　　告　富相科技股份有限公司
　　法定代理人　乙○○
　　訴訟代理人　甲○○
　　被　　　告　丙○○
　　訴訟代理人　黃莉玲　律師
　　複　代理人　郭鎮用　律師
右當事人間請求給付貨款事件，本院判決如左：
    主      文
被告應給付原告港幣貳佰零貳萬肆佰柒拾陸元，及自民國八十九年十二月十五日起至
清償日止，按年息百分之八計算之利息。
原告其餘之訴駁回。
訴訟費用由被告負擔百分之八十九，餘由原告負擔。
本判決第一項於原告以新台幣貳佰柒拾萬元為被告供擔保後，得假執行。被告於假執
行程序實施前，以新台幣捌佰零捌萬壹仟玖佰零肆元為原告供擔保後，免為假執行。
原告其餘假執行之聲請駁回。
    事實及理由
壹、原告起訴主張：
  一、被告於民國（下同）九十年一月十八日，就其以往積欠原告之貨款人民幣二百
　　　十九萬二千二百十七元，與原告簽訂協議書，約定分期償還（每人民幣一元折
　　　付港幣一．○八五元）。嗣於同年二月二十日，因被告交付予原告作為清償貨
　　　款之支票經原告提示後均未履約兌現，依兩造所訂協議書第五條約定，喪失期
　　　限利益並視同全部到期，故按本協議書第三條之約定，被告應一次償還港幣二
　　　百零二萬四百七十六元，及自民國八十九年十二月十五日起至清償日止，按年
　　　息百分之八之利息支付予原告。
  二、原告持有被告交付第三人羅勝棠簽發香港渣打銀支票一紙，面額港幣二十萬零
      六百十三元，嗣後亦經原告提示卻遭付款銀行退票未獲兌現，而該支票係被告
      與原告簽訂本協議書後再向原告訂購貨物所繳交之貨款，故被告應依票面金額
      如數清償，並依發票日九十年二月二十日起至清償日止，按年息百分之五計算
      之利息支付予原告。
  三、原告於八十九年十二月二十一日、九十年一月二十九日、九十年二月十六日、
      九十年二月二十三日，分別向被出貨四筆，被告雖已支付部分價金，但仍欠原
      告新台幣十七萬一千八百九十九元，亦應如數清償。
  四、被告委任之訴訟代理人於庭訊時及其調查證據聲請狀均供稱，被告於系爭協議
      書上用印簽名，係迫於原告之壓力下為之，然查：
    (一)、被告無能力清償貨款，原告不僅未強人所難要求被告非得一次給付不可，尚
        且願通融渠以分期付款方式清償，但要求渠簽具協議書以為憑證，以免口說
        無據，此為合情合法之交易守則，豈可謂要求渠簽具協議書係乃迫於原告之
        壓力所致。
    (二)、被告認為原告所提供之協議書條款意思表示並不一致，必須修改，被告何需
        急於協議書上簽名？既然被告簽署即表示本協議書之內容與渠真意並無不合
        ，嗣後再經原告用印，該協議書即已發生效力，依法被告即應受該協議書約
        定之拘束，履行協議書上之義務，被告雖開具十九張支票交付予原告以清償
        貨款，惟全數均遭退票而未獲付款。
  五、原告與被告所簽署之本協議書開宗明義立書人為被告「丙○○」，協議條款第
      一條亦明載「乙方（即被告丙○○）以．．．公司及．．．公司之名義向甲方
      （即原告）訂貨．．．」，實際向原告交易訂貨者仍係被告，只是被告借用某
      某公司之名義向原告下訂單。且一般除公司負責人外，何人會無條件願為公司
      代清償貨款？被告所稱顯與經驗法則有違；且縱使果如被告所言，原告所交之
      貨物實際買受人係案外人凱勝公司，惟按本協議書第十三條約定觀之，被告仍
      應屬負連帶清償責任之連帶保證人，萬不可以渠非實際買受人為拒絕清償貨款
      之由！。
  六、被告確有承諾清償渠以聯進公司及凱勝公司名義向甲方訂貨所負債款之意思表
      示，而被告要求原告提示另二兩份協議書則又顯無理，茲原告訴訟代理人之一
      楊憲儒已於庭訊時稟報鈞長，協議書第十四款所稱之一式三份實為筆誤。雙方
      簽署後依常理係由雙方「各執一份」為憑，原告已盡舉證責任提示原告所執業
      經雙方簽署之協議書為證，倘被告質疑原告所言或所舉證據均為不實，依舉證
      責任分配原則，應由被告提示原告所言不實之證據，豈有由原告提示已交由被
      告所持有之協議書之理？
  七、為此聲明：
    (一)、被告應給付原告港幣貳佰零貳萬肆佰柒拾陸元整（或以清償日之臺灣銀行牌
        告賣出港幣匯率折算之等值新臺幣），及自民國八十九年十二月十五日起至
        清償日止，按年息百分之八計算之利息。
    (二)、被告應給付原告港幣貳拾萬零陸佰壹拾參元整（或以清償日之臺灣銀行行牌
        告賣出港幣匯率折算之等值新臺幣），及自民國九十年二月二十日起至清償
        日止，按年息百分之五計算之利息。
    (三)、被告應給付原告新臺幣壹拾柒萬壹仟捌佰玖拾玖元整，及自原告向臺灣新竹
        地方法院聲請支付命令之繕本送達被告之日起至清償日止，按年息百分之五
        計算之利息。
    (四)、原告願提供擔保，請准宣告假執行。
貳、被告則抗辯：
  一、本件兩造間並無買賣關係存在：
    (一)、原告於九十一年二月二十一日庭訊時主張本件訴訟標的係依據買賣契約請求
        ，然查被告並未向原告訂購貨物，依證人周坤地之證詞，可知向原告公司訂
        購貨物者係凱勝公司，因訂購單係由凱勝公司發出，原告之出貨單及收據等
        均係發給凱勝公司，被告丙○○僅係凱勝公司之員工，被告八十九年十月間
        自凱勝公司離職，原告仍與凱勝公司繼續交易，買賣關係確實存在於凱勝公
        司與原告間，而與被告無涉。
    (二)、被告個人並無積欠原告任何款項，本件原告既然主張依據買賣契約提起本件
        請求，則其應提出買賣交易文件。足見買賣關係係存在於原告與第三人之間
        ，原告本於買賣關係提起本件請求，顯有違誤。
    (三)、依協議書，原告與聯進公司達成自八十九年九月一日起凱勝公司之貨款由聯
        進公司代為支付之協議，而證人周坤地亦證稱被證一係由其所簽名，確實有
        上開協議亦即，複由被證一之協議內容可證明原告所請求之貨款確係凱勝公
        司向原告所訂購，與被告無涉，而凱勝公司於八十九年九月一日前並無積欠
        原告任何款項，本件原告既與聯進公司達成上開協議，其應向聯進公司請求
        ，其向非交易對象之被告請求，實有違誤。
  二、被告並未向原告訂購貨物：
    (一)、查原告所提出之訂購單均係傑創電子有限公司之訂購單，而原告貨物亦係交
        付予傑創電子有限公司，是以，被告並未向原告訂購貨物，原告請求被告請
        求給付貨款，於法不合。
    (二)、據傑創電子有限公司所提供之資料，原告所提出之明細表中PC11044、11043
        、11045、PCOB029之港幣，二００六一三元，傑創電子有限公司已清償三萬
        元。
    (三)、由被告公司之傳真可知，訂購單PC0C011，貨款一一六八六、五元部分，傑
        創電子有限公司已付一００００元，僅剩六八六元。PC11052訂單，貨款一
        ０一０七元，傑創電子有限公司已付六七四五、五元，餘三三六一、五元。
        訂單PC12043，尚欠三三四０、八元。訂單PC12039尚欠二八００元，有原告
        之傳真可按，故原告之主張與事實不合。
    (四)、原告所請求之貨款中有部分係屬於傑創公司向原告所訂購，並非被告向原告
        訂購，據了解傑創公司分別於九十年三月二十二日、九十年三月十六日即九
        十年三月十九日分別支付原告貨款人民幣三萬元、二萬五千二百元及一萬七
        千二百九十元，原告請求金額中包括傑創公司之上開款項。
  三、本件原告所提出之協議書兩造並未達成合意
    (一)、原告起訴主張被告向其訂貨，累計積欠貨款人民幣二百一十九萬二千二百一
        十七元，後雙方達成協議簽訂協議書云云，但查本件被告並未向原告訂貨，
        被告於八十九年三月任職於凱勝公司，擔任業務乙職，實際上向原告訂貨者
        係凱勝公司或聯進公司，被告僅係公司之受僱人，而凱勝公司向原告訂貨原
        先均以現金方式進行，後雙方業務頻繁原告之業務處長提出以月結三十天方
        式處理，並請聯進公司出面擔保，而聯進公司與原告協議自二０００年九月
        一日起，凱勝公司應支付原告的貨款，由聯進公司代為支付，直至凱勝與聯
        進另行通知變更時止。
    (二)、凱勝公司未支付原告款項，被告並於八十九年十月間自凱勝公司離職，原告
        應向凱勝公司或聯進公司請求，然當時原告竟要求身為業務之被告想辦法幫
        他把貨款追回，被告因曾擔任凱勝公司之業務，所以願意出面幫忙，並於原
        告之壓力下，先於協議書上簽名，並以傳真機影印乙份，但當時並未將該份
        協議書正本交予原告，且原告欄亦係空白，亦即，被告當時認為協議書之內
        容與事實不符，無法接受，而請求原告重新草擬協議書，而未將該份協議書
        送給原告，原告後來亦依據原告之請求將協議書修改送與被告，然因其內容
        並未依被告意見修改，僅針對第七條部分作文字修飾，被告仍無法接受，故
        被告並未於其上簽名，此觀被證三之甲、乙方為空白即明。詎料，事後於被
        告出差期間，原告竟要求被告之助理將原告先前所簽之協議書正本送至原告
        公司，而被告之助理不明所以未詢問被告將該份協議書正本送出，原告以此
        方式取得舊協議書正本後，將原告公司之章蓋上，並據此提出請求，然倘若
        雙方確實就該份協議書達成協議，依原告所提出之協議書第十四條載明本
        協議書一式三份，由甲、乙、丙三方各執一份為憑，何以被告本身並未持有
        一份？何以被告所留之被證二協議書中原告欄為空白？由此足見，兩造間對
        於協議書之內容並未達成合意。
    (三)、上開協議書中，僅有原告一方有蓋騎縫章，並無被告之騎縫章即明，又上開
        協議書原告係於雙方討論修改新協議書期間，於被告出差期間要求被告公司
        之助理將舊協議書送至原告公司，被告助理不明所以，未向被告請示，即將
        上開協議書送至原告公司，嗣後雙方對於內容無法協議，故未簽署協議，然
        原告公司無視於雙方未達成協議竟於先前協議書用印，由其書狀中其不否認
        其所提出之證物一協議書係其嗣後所用印，足證雙方並非同時簽署。
    (四)、原告所主張之十九張支票部分，因大陸開戶需擔保公司及本地戶口，且大陸
        的票據是每月到銀行去買的，雖然帳戶名義為被告，然實為凱勝公司所有，
        故當被告於八十九年十月份自凱勝公司離職時，被告即將支票及開戶章將給
        凱勝公司，是以，原告所提出之十九張支票並非被告所簽發，其上筆跡並非
        被告所為，且上開十九張支票，亦非被告交給原告，原告以十九張支票主張
        協議書內容合致，要無可採。
    (五)、原告所提出之協議書，兩造並未達成合意，已如前述，且證人周坤地稱其協
        商到中間就不再參與，所以不知道是以那一份協議書達成協議的，而證人周
        坤地係於九十年二月份自原告之業務部門調到品管部門，既然證人周坤地稱
        其調部門後即未參與協商，則表示該協議書到九十年二月份仍未達成合意，
        何以原告所提出協議書之日期為九十年一月十八日？顯見協議書之不實。
    (六)、被告從未主張代凱勝公司清償貨款，被告係主張當時原告要求被告幫忙原告
        向凱勝公司把貨款追回，被告當時願意出面幫忙追討，因上開貨款與被告無
        關，被告從未答應代凱勝公司清償貨款，就此部分原告顯有誤會。
  四、協議書兩造並未達成合意，已如前述，又第十三條雖約定所衍生乙方以任何名
      義向甲方訂貨之一切買賣行為，乙方均為連帶保證人，然查乙方並未以任何名
      義向甲方訂貨，自無所謂保證責任可言。
  五、為此聲明「原告之訴及假執行之聲請均駁回」、「如受不利判決，願供擔保免
      為假執行之宣告」。
、按當事人得以合意定第一審管轄法院。但以關於由一定法律關係而生之訴訟為限
    。民事訴訟法第二十四條第一項定有明文。查兩造約定由本院為第一審管轄法院
    ，有協議書第十三條可憑，是本院自有管轄權，合先敘明。次按第訴狀送達後，
    除有請求之基礎事實同一者，或不甚礙被告之防禦及訴訟之終結者，原告不得將
    原訴變更或追加他訴。民事訴訟法第二百五十五條第一項第二、七款分別有明定
    。查原告聲請支付命令時，係其買賣契約請求被告給付聲明第一項之貨款，嗣變
    更為以協議契約請求被告給付，雖為被告所不同意。然原告於聲請支付命令時，
    既已表明請求之金額係以協議之內容，其變更陳述自屬基礎事實同一，復不礙被
    告之防禦，依前開說明，自應准許，何先敘明。
肆、本件經依民事訴訟法第二百七十條之一第一項第三款規定，整理並協議簡化爭點
    及不爭執點後，兩造同意就本院九十一年十月九日、同年十二月九日言詞辯論程
    序中，兩造協議簡化之爭點為主張及辯論。原告起訴主張於被告八十九年九、十
    月間，分別以聯進公司及凱勝公司訂貨，累計積欠貨款人民幣一百一十九萬二千
    二百一十七元，嗣未受清償，兩造事後達成協議，由被告自九十年三月起至九十
    一年一月止，每月清償人民幣二十萬元及自八十九年十二月十五日起至清償日止
    ，按年息百分之八計算之利息，並於被告未按期履行時，相對人即喪失期限利益
    ，視同全部到期之事實，為兩造不爭執原告所主張權利之買賣契約存在於原告與
    凱勝公司及傑創公司之間，而被告對於原告所提出的原證一之協議書上的簽名及
    印文，及對於票據形式上及背面的背書雖不爭執，然以前揭情詞置辯，則本件之
    爭點，即在於兩造是否有達成協議的意思合致及被告是否應給付票款予原告，以
    下則分論之：
  (一)、按當事人主張有利於己之事實者，就其事實有舉證之責任，民事訴訟法第二百
      七十七條定有明文。又主張法律關係存在之當事人，須就該法律關係發生所須
      具備之特別要件，負舉證責任。而本件協議付款契約，係由當事人一方同意支
      付第三人所負之債務，就契約之成立，原應由主張權利之原告負舉證責任。惟
      被告不否認原告提出協議書上簽名及印文之真正，則以契約簽發之形式，同意
      契約條款始會在契約文件簽名之一般經驗法則，被告辯稱並無與原告合意之說
      詞，即屬變態事實，此時，即應由被告舉證未與原告意思合致。然查：
    １、被告主張原告所持有之協議書，係被告出差期間，原告要求被告之助理將原
        告先前所簽之協議書正本送至原告公司，而被告之助理不明所以未詢問被告
        將該份協議書正本送出云云，為原告所否認，被告自應就未為意思表示之抗
        辯負舉證責任，惟被告並未舉證以實其說，其抗辯自非可採。
    ２、協議書第十四條固載明「本協議書一式三份，由甲、乙、丙三方各執一份為
        憑」，惟本件契約僅有甲、乙雙方，此有協議書第四頁（臺灣新竹地方法院
        九十年度促字第一四八一八號卷第十三頁）之當事人欄，僅有甲方富相科技
        股份有限公司、乙方丙○○之記載可憑，可知本件協議書之當事人僅有二方
        ，並無第三人之參與。再以證人楊憲儒亦證述「一式三份應是誤寫的，是一
        式二份、另一份被丙○○拿走了」等語（參九十一年四月十五日言詞辯論筆
        錄），足見，協議書第十四條「一式三份」應係誤載。又被告辯稱並無協議
        書正本一節，就文書之持有狀態，原告既有被告簽署之契約一份，是被告亦
        應持有一份始符合經驗法則，參以前述證人楊憲儒所述被告已取足另一份正
        本一節，被告所辯可信度即屬低微，是被告此部分所辯及以請求原告提出另
        二份契約之證據方法即非可採。
    ３、被告辯稱「協議書中，僅有原告一方有蓋騎縫章，並無被告之騎縫章」云云
        。惟查，原告於聲請支付命令所提出之協議書係屬影本，影印文書之內容並
        無騎縫章，惟另有在影本上之印章加紅色蓋章之印文，有協議書可憑（臺灣
        新竹地方法院九十年度促字第一四八一八號卷第十頁至十三頁），足見被告
        所持有之協議書並無騎縫章，而該協議書之騎縫章既係原告向法院主張權利
        時所提出，是證人楊憲儒所述「是為了提到法院所蓋的騎縫章」應可採信。
        又按契約除法律有訂定另別之要件外，為諾成不要式契約，原不以訂立書面
        為要件，縱有書面，亦屬證明當事人意思表示之文件，並非以書面之簽署或
        騎縫章用印為成立要件。而被告以「原告曾表示要其於三月二十日簽完協議
        書，並且要騎縫章」主張，並提出原告公司傳真（被證七）為證。然原告公
        司前開傳真函係於九十年三月十二日所發出，有該傳真函之日期為證，而本
        件之契約日期為九十年一月十八日，是前開傳真函所指之協議書與本件之協
        議書是否為同一內容之意思表示即有疑義。次查，被告並不否認兩造對於協
        議之內容曾有多次協商及修改，並提出三份不同內容之協議書為憑（被證一
        、二、三，臺灣新竹地方法院九十年度訴字八九八號第二十七頁至第三十五
        頁）。而原告所提出之協議書，即係被告所提之被證二協議書（該卷第二十
        八頁至第三十一頁），而被證三之協議書並未經兩造簽署亦為被告所不否認
        ，復有該協議書可參（該卷第三十二頁至第三十五頁）。是原告主張前開九
        十年三月十二日所發之傳真函係以被證三之協議書為表示之客體應堪採信，
        則被告既未對被證三之協議書為承諾，自難認該傳真函之「加蓋騎縫章」要
        件應拘束本件已於九十年一月十八日簽署之協議書。
    ４、參以原告持有被告為發票人之如附表所示支票十九紙，為被告所不否認，復
        有支票十九紙影本在卷可證（原證三）。雖被告以被告以「於八十九年十月
        份自凱勝公司離職時，被告即將支票及開戶章將給凱勝公司，是以，原告所
        提出之十九張支票並非被告所簽發，其上筆跡並非被告所為，上開十九張支
        票，亦非被告交給原告」為辯，查如附表所示十九支票之金額及日期，與協
        議書第二條所載付款之日期及金額均相符，而前開支票之發票人既係被告，
        堪認前開支票應係為履行本件協議書所交付。縱被告所辯該支票交付者係凱
        勝公司可採，然被告亦應負授權人之責任，而如協議書並未達成合致，凱勝
        公司何以願依協議書條款履行？是原告所提出如附表所示之支票亦足以證明
        協議書之成立。至證人周坤地固證稱其協商到中間就不再參與，所以不知道
        是以那一份協議書達成協議的（九十一年四月三日言詞辯論筆錄），然原告
        與被告協議者，非僅證人周坤地一人，而原告亦提出三份協議書為憑，而二
        造至九十年三月份既仍就被證三之協議書搓商，如兩造於九十年三月就被證
        三之協議書完成合意，自會同時停止被證二之協議，惟非可以兩造未於九十
        年三月完成被證三之協議，即推定被證二之協議亦未合意。是自無法以證人
        周坤地未於九十年二月再參與協商一節，即推定兩造曾於九十年一月達成合
        意之協議不成立。
    ５、從而，被告所為兩造未完成協議之辯解不成立，原告依協議書請求依雙方約
        定之匯率折付尚未清償之港幣貳佰零貳萬肆佰柒拾陸元，及依協議書第三條
        所定清償期限八十九年十二月十五日起至清償日止，按年息百分之八計算之
        利息為有理由，應予准許。至原告另聲明按清償日之臺灣銀行牌告賣出港幣
        匯率折算之等值新臺幣之請求，查以外國通用貨幣定給付額者，依民法第二
        百零二條前段規定，債務人固得按給付時、給付地之市價，以中華民國通用
        貨幣給付之，倘債權人請求給付，則惟有依債之本旨請求債務人以外國通用
        貨幣給付之。本件依兩造協議書第十一條約定，人民幣給付部分係以兌換美
        金或港幣，是原告請求給付港幣自有依債之本旨，惟請求折算新台幣部分並
        不符兩造之約定或民法第二百零二條，是此部分自應駁回。
  (二)、按行使或保全票據上權利之法律行為，其方式依行為地法，涉外民事法律適用
      法第五條第三項有明定。本件原告依香港渣打銀行之支票請求被告給付票款，
      兩造均不爭執應以香港匯款條例為本件票據關係之準據法，合先敘明。查原告
      自認「系爭支票上的抬頭的ＢＶＩ公司與原告富相科技股份有限公司是不同的
      法定代理人，上面所記載的ＢＶＩ公司是原告富相科技股份有限公司設在英屬
      維京群島的公司，直接由取得的人就拿到我們公司了，也沒有經背書轉讓」等
      語。按香港匯票條例第四十八條規定，除本條例條文另有規定外，當匯票因不
      承兌或不付款時，必須向出票人及每個背書人發出不兌現通知，如有任何出票
      人或背書人不獲給予該通知，其對該匯票的法律責任即獲免除，再依據同條例
      第七十三條第二項規定，除本部另有規定外，本條例中適用於憑票要求付款匯
      票的條文，亦適用於支票。是原告據以請求之支票，應於支票不獲付款時，即
      向背書人被告發出不兌現通知，惟原告並未舉證曾對被告為此不付兌現通知，
      依該規定，被告即免除該支票之法律上責任，是原告再以該支票向被告請求，
      即無理由。
  (三)、原告聲明第三項係以買賣契約請求被告給付新台幣一十七萬一千八百九十九元
      及法定遲延利息。然被告堅決否認向原告買受貨物，依原告所提出之協議書，
      亦載明訂貨名義人屬於聯進公司及凱勝公司，是此部分之請求自無理由。雖原
      告於九十一年十月二十八日具狀表示，依協議書第十三條被告應負連帶責任云
      云，然聲明第三項自原告起訴之始及兩造協商爭點之言詞辯論期日（九十一年
      十月九日）時，原告均是以買賣契約之訴訟標的主張，協商爭點之內容，亦係
      以此項訴訟標的所為，按當事人就其主張之爭點，經依第一項第三款或前項為
      協議者，應受其拘束。民事訴訟法第二百七十條之一第三項有明定，又原告遲
      至兩造協商爭點後，始提出此項新訴訟標的主張，有礙被告之防禦及訴訟之終
      結，依民事訴訟法第二百五十五條第一項及第二百七十條之一第三項規定，自
      無法准許原告追加此項訴訟標的。是原告依買賣契約請求被告給付此部分之貨
      款自無理由，應予駁回。
伍、綜上所述，原告請求給付港幣貳佰零貳萬肆佰柒拾陸元，及自八十九年十二月十
    五日起至清償日止，按年息百分之八計算之利息為有理由，應予准許。其餘部分
    為無理由，應予駁回。原告陳明願供擔保，聲請宣告假執行，經核其勝訴部份，
    合於法律規定，爰酌定相當之擔保金額宣告之；其餘假執行之聲請，因該部份訴
    之駁回而失所依據，應予駁回。又因本案事證已臻明確，兩造其餘主張陳述及所
    提之證據，均毋庸再予審酌，附此敘明。
陸、訴訟費用負擔之依據：民事訴訟法第七十九條但書。
中　　　華　　　民　　　國　　九十一　　年　　十二　　　月　　二十五 　 日
                                    民事第四庭法  官    洪  于  智
右為正本係照原本作成
如對本判決上訴須於判決送達後二十日內向本院提出上訴狀
中　　　華　　　民　　　國　　九十一　　年　　十二　　　月　　二十五 　 日
　　　　　　　　　　　　　　　　　　　　　法院書記官　　林　佳　蘋
